臺灣板橋地方法院民事判決　八十九年度重訴字第四五○號
　　原　　　告　丁○○
　　訴訟代理人　丙○○
　　被　　　告　甲○○
　　參　加　人　乙○○
右當事人間請求塗銷抵押權登記事件，本院判決如左：
    主    文
被告應將原告所有坐落台北縣板橋市○○○段一三七之三四地號土地及其上建號板橋
市○○○段溪頭小段二一二四號，門牌號碼台北縣板橋市○○路○段二六三巷一號房
屋（以板橋地政事務所（八八）板登字第八九三四○號收件），所設定之第二順位抵
押權（本金最高限額新臺幣玖佰萬元）登記予以塗銷。
訴訟費用由被告負擔。
    事    實
甲、原告方面：
一、聲明：求為判決如主文所示。
二、陳述：
（一）原告前於民國八十八年十二月十日與被告甲○○及其配偶訴外人邱大勝三方簽
      訂和解書，和解內容包：確認原告積欠訴外人邱大勝之債務為新臺幣（下同）
      九百十三萬元（包含邱大勝前轉讓與甲○○之票款）；原告同時清償邱大勝一
      百萬元，餘款分期清償，每月月底清償十萬元。被告則同意撤回前對原告所有
      不動產聲請假扣押執行，被告並同意日後不得再對原告為任何請求。原告則提
      供所有門牌號碼台北縣板橋市○○路○段二六三巷一號房屋及坐落基地（下簡
      稱系爭不動產）予邱大勝設定抵押權以資擔保。準此，姑不論原告是否積欠邱
      大勝任何款項（實則已經清償畢完畢），兩造間並無任何債權債務關係。即兩
      造間既無債權債務關係存在，且無設定抵押權契約之合意，原告並不負容忍被
      告設定抵押權於原告所有系爭不動產之義務，是依民法第七百六十七條規定，
      請求排除侵害。
（二）關於兩造及邱大勝間簽訂系爭和解書之始末：
      訴外人邱大勝經營六合彩賭博，誘原告簽賭而積欠賭債，並假以轉換合會之債
      為脫法行為，甚且原告雖因之曾簽下本票，惟從未向邱大勝借款，亦不知借標
      相關情事。於八十八年十二月十日邱大勝為迫使原告償還賭債，書以原告積欠
      邱大勝會款、借款及積欠被告票款為由，成立和解契約，並因之於原告所有之
      系爭不動產上設定抵押權予被告。惟和解之前提債權，依前所述，實均屬賭債
      ，原告自得以受詐欺為由撤銷系爭和解契約。
三、證據：提出刑事判決書二份、和解書、土地及建物登記謄本、查封登記函、假扣
    押聲請狀、起訴書各一份、六合彩簽單及扣繳憑單各四紙、切結書五紙、本票三
    紙、計算書一份；並聲請傳訊證人劉武雄。
乙、被告方面：
一、聲明：求為判決原告之駁回。
二、陳述：
（一）原告參加訴外人邱大勝所召集之互助會十八會，詎於八十八年五月間無力繳納
      ，合計至八十八年十一月五日尚積欠(1)會款九十四萬一千六百元。(2)會期結束
      尚須繳二百五十八萬元；另原告向邱大勝之會員借標(3)借標八萬合計每會五十
      一萬元，總計四百零八萬元；及(4)會借標三會每會五十一萬元，總計一百五十
      三萬元，合計九百十三萬一千六百元。關於(3)會部分（即四百零八萬元）由原
      告簽發同額本票交予邱大勝，後因此部分款項均係被告支付，邱大勝遂將票款
      債權讓與被告。詎屆期原告無力清償，被告始向法院聲請假扣押裁定，並持向
      法院聲請強制執行。
（二）基上原由，原告為免財產受強制執行，遂於八十八年十二月十日與被告及邱大
      勝簽訂和解書，就關於原告加入互助會應繳的會款、原告向邱大勝借款（即邱
      大勝向會員借標後，將得標金轉借原告）及票款（會款之擔保）三種債務，經
      三方會算以九百十三萬元和解，由原告先支付其中一百萬元予邱大勝，餘款分
      期清償，並提供系爭不動產予邱大勝設定抵押擔保。被告則同意撤回強制執行
      。是本件並無原告所指經營六合彩，或賭債可言。
（三）又基於和解協議，固約定原告應系爭不產設定予邱大勝，惟被告認如此無法保
      障被告之權益（因被告為實際出資人），故三方再經協議，改將系爭不動產設
      定登記予被告，此由原告嗣將相關文件交由代書前往辦理可明。至關於系爭抵
      押權所擔保之債權乃根據和解契約約定，被告雖將對原告之債權全部先讓與邱
      大勝，惟倘嗣原告未依約對邱大勝清償時，邱大勝得依法將前開債權再讓與被
      告，是本件難謂不合所謂「最高限額抵押權係就將來發生之債權（本件為債權
      讓與）而為擔保」。故原告請求塗銷系爭抵押權登記，應屬無據。
三、證據：提出計算書三份、本院八十八年度裁全實字第四六六一號假扣押裁定、他
    項權利證明書、土地及建築改良物抵押權設定契約書、取回提存物請求書各一份
    、互助會單三份；聲請傳訊證人魏毓芳（原名魏金花）、邱大勝、邱國龍。
    理    由
一、原告主張，原告前於八十八年十二月十日固經與被告及邱大勝詐欺而三方簽訂和
    解書，惟依和解內容，兩造間已無任何債權債務關係，原告亦無設定抵押權予被
    告之必要（即依和解契約約定，原告僅有設定抵押權予邱大勝之義務。），即兩
    造間並無任何設定擔保物權之合意，被告竟擅於原告所有系爭不動產設定第二順
    位最高限額抵押權九百萬元，顯害及原告之所有權，原告自得依民法第七百六十
    七條規定排除侵害請求被告將系爭抵押權設定塗銷等情。被告則以，原告係負欠
    被告及邱大勝會款、借款及票款債務，經三方達成協議始簽訂和解契約。惟嗣被
    告為求自身保障，故於和解後三方再達成協議，將原協議由原告提供系爭不動產
    設定抵押權予邱大勝，改為設定予被告。即本件抵押權所擔保之債權為倘原告嗣
    未依和解契約對邱大勝清償時，邱大勝得依法將前開債權讓與被告之「債權讓與
    」債權，故本件難謂不合所謂「最高限額抵押權係就將來發生之債權（本件為債
    權讓與）而為擔保」。是原告請求塗銷系爭抵押權登記，應屬無據等情置辯。
二、按所謂最高限額之抵押契約，係指所有人提供抵押物，與債權人約定在一定金額
    之限度內，擔保現在已發生及將來（即存續期間內）可能發生之債權之抵押權設
    定契約而言。此種抵押權所擔保之債權，除訂約時已發生之債權外，即將來發生
    之債權，在約定限額之範圍內，亦為抵押權效力所及（最高法院八十二年台上字
    第一四三七號判決參照）。又最高限額抵押權既係對於債權人一定範圍內之不特
    定債權，預定一最高限額，由債務人或第三人提供抵押物予以擔保之特殊抵押權
    。故最高限額抵押權所擔保債權必須為一定範圍內所發生之債權。準此以觀，最
    高限額抵押權不僅有其特定性，且最高限額抵押權係從屬於此一定範圍內之法律
    關係，最高限額抵押權所擔保者，即係此項法律關係所不斷發生之債權。該一定
    範圍之法律關係即為最高限額抵押權之基礎關係。至概括最高限額抵押權，因債
    權人與債務人間無基本契約（一定之法律關係）為擔保債權發生之基礎關係，自
    難認屬有效（最高法院八十六年度台上字第三一一四號判決參照），併此敘明。
三、查本件姑不論被告是否就所辯：依和解契約約定，原告負欠訴外人邱大勝如和解
    書所載債務。故兩造間已達成合意，約定由原告提供系爭不動產供被告設定最高
    限額抵押權九百萬元，乃為用以擔保倘將來原告不依和解契約履行其對訴外人邱
    大勝之清償義務時，邱大勝得將債權讓與被告之「債權讓與」債權（一定法律關
    係）一節，是否已盡舉證之責而得認為真正。縱信被告前開辯詞為真，本件系爭
    抵押權係既屬最高限額抵押權，存續期間復自八十八年十二月十八日起至一百零
    八年十二月十七日止等情，有原告所提出土地及建物登記謄本各一份、被告所提
    出有他項權利證明書、土地及建築改良物抵押權設定契約書各一份在卷可佐。承
    前所述，被告復稱系爭抵押權所擔保之債權（一定法律關係）為「原邱大勝依和
    解契約取得之債權，將因債權讓與後由被告取得」（即如原告依約履行，本件並
    無債權讓與之情事，於存續期間屆滿後，抵押債權未發生，始得塗銷系爭抵押權
    。）。而觀諸卷附和解契約書所載之簽訂日期則為「八十八年十二月十日」，是
    不問原告是否依和解契約履行對邱大勝之債務，邱大勝嗣後是否會將前開因和解
    取得之債權讓與被告，被告所指因債權讓與所取得債權之發生點，均為「八十八
    年十二月十日」，不因債權讓與之時點或有清償期之約定，而異其發生點。即被
    告所指系爭抵押權所欲擔保之債權，顯發生於抵押權設定之存續期間前，經本院
    調查之結果，顯難認屬系爭抵押權所擔保之債權。
四、綜上，系爭最高限額抵押權登記，其存續期間雖尚未屆至，惟按諸前開說明，其
    所欲擔保之債權既無可能再發生。則原告本於民法第七百六十七條規定，請求被
    告塗銷系爭抵押權設定登記，即非無據。
五、兩造其餘主張陳述及所提之證據，無非用以證明和解契約是否有得撤銷之理由，
    或兩造及邱大勝係於和解契約簽後，另達成設定系爭抵押權與被告之合意等情，
    核與判決之結果無影響，毋庸一一論，併此敘明。
據上結論：本件原告之訴為有理由，並依民事訴訟法第七十八條，判決如主文。
中　　　華　　　民　　　國　　九十一　　年　　　七　　　月　　　十八　　日
                                  臺灣板橋地方法院民事第一庭
~B法　官　黃信滿
右為正本係照原本作成。
如對本判決上訴，須於判決送達後二十日內向本院提出上訴狀。
中　　　華　　　民　　　國　　九十一　　年　　　七　　　月　　　十八　　日
~B書記官　吳美瑤
